最　高　行　政　法　院　判　決　　　　　　　　　九十一年度判字第二○三一號
　　再 審原 告　甲○○
　　再 審被 告　中央銀行
　　代　表　人　乙○○
右當事人間因其他請求事件，再審原告不服本院中華民國九十年七月二十七日九十年
度判字第一三二三號判決提起再審之訴。本院判決如左：
　　主  文
再審之訴駁回。
再審訴訟費用由再審原告負擔。
　　事  實
緣再審原告於民國八十五年五月三日以其持有大陸時期之法幣、關金券、金圓券，計
一、二二八、四二○元，請求再審被告予以兌換補償。再審被告以八十五年五月八日
（八五）台央發字第三九○號書函復以該行前於大陸時期曾發行法幣、關金券、金圓
券及銀元券，惟法幣及關金券已於三十七年八月十九日幣制改革時依「金圓券發行辦
法」，公告以法幣三百萬元（關金券一元折合法幣二十元）折合金圓券一元，限於同
年十一月二十日以前無限制兌換，逾期作廢，不再收兌；而金圓券於三十八年七月二
日幣制再行改革，由金圓券改發銀元兌換券，經公告限於同年九月一日前按金圓券五
億元兌換銀元或銀元兌換券一元，逾期作廢不再收兌，現法幣、關金券及金圓券均已
作廢，乃否准再審原告所請。再審原告不服，提起一再訴願，遞遭決定駁回，提起行
政訴訟，亦經本院八十七年度判字第五○五號判決駁回。再審原告多次提起再審之訴
，經本院八十七年度判字第二二三八號判決（下稱前前判決）、八十八年度判字第三
七三八號判決（下稱前判決）、九十年度判字第一三二三號判決（下稱原判決）分別
予以駁回。茲再審原告又主張原判決有修正前行政訴訟法第二十二條、現行行政訴訟
法第七條、第二百四十三條第六款後段及第二百七十三條第一款、第二款、第十四款
之再審事由，提起再審之訴。
再審起訴意旨略謂：一、請鈞院重新調查再審被告理由之證據：查前前判決並未調查
再審被告所述之理由，即據再審被告非真實之理由作為基礎，判決再審原告敗訴，為
此懇請鈞院重新調查再審被告之主張，即（一）經公告，應提出下達全國各地之影本
。（二）該法令在全國各地發生效力，應提出淪陷地區之任何一省影本為證。如無影
本或事證為憑，則再審被告之主張顯非真實。二、判決理由顯有矛盾：前前判決及前
判決之理由均載明：「：：且再審被告並未提出領取銀元兌換券及銀行輔幣券之領據
，核定銀行兌換券兌換地點之公告，幣改公告後在江蘇省的收兌紀錄或報表，幣改政
令下達江蘇省之文件影本等情：：」及「：：並無如再審原告所述法規尚未下達致未
生效之可言：：」，舉此二者不難發現判決理由矛盾之處，鈞院不應認為原判決維持
前判決之見解無誤。三、本案有適用法規顯有錯誤之情形：蓋法規係指前行政院訓令
、財政部代電而言。經查江蘇省係淪陷地區，此乃歷史事實，再審原告已列舉書籍單
頁為證，淪陷區根本無此項法規，故絕無適用與否問題，且再審被告未舉證在江蘇省
辦理收兌，鈞院已兩次審得再審被告未將政令下達江蘇省，而鈞院既未能舉證江蘇省
未淪陷（因原判決未據再審被告答辯），故迄無證明該項政令已下達全國各地。然鈞
院仍認適用法規並無錯誤，因再審被告主張該法規在全國各地有效，且鈞院已列舉台
灣省為例，同時亦應列舉我國已淪陷地區之任何一省為例（因全國各地有淪陷地區與
未淪陷區之別），否則適用法規顯有錯誤。四、判決理由與主文顯有矛盾：鈞院既已
兩次審得再審被告未將政令下達江蘇省，但鈞院仍指並無如再審原告所述法規尚未下
達致未生效之可言，此判決理由前後不一，並自相牴觸，與主文顯有矛盾。五、另請
鈞院審理「漏未斟酌」之理由：查「當年之國情、政情」，此確為本案兩造有無理由
之關鍵所在，因其足證當年江蘇省早已淪陷，更可佐證該法令不適用於江蘇省，然原
判決對之並未斟酌，故懇請鈞院補行斟酌。六、前三次之判決採信再審被告偽造之理
由，於法不合，所為判決自當無效，原判決並未提及。故請釋疑再審被告絕非真實之
理由為何能於訴訟程序中存在，且視為合法，此點即構成違法問題。七、若謂再審原
告敗訴，請鈞院以事證證明並無再審事由：歷審判決從未舉證證明該法規適用於淪陷
地區及舉證該法規已下達江蘇省，漏未斟酌之理由亦未獲裁示，是此案內之諸多爭議
未解，何能謂「並無再審事由」。尤以再審被告八十五年（八五）台央發字第三九○
號函主張「經公告」，自始至今已歷五年有餘，亦經十五次陳情，四次判決，卻從未
查出公告之影本、原判決亦未諭知。故請鈞院應提示該公告之影本，以事證證明之。
八、另請鈞院諭知對再審被告應負補償之責，不作裁奪之原因：由於鈞院八十七年度
判字第五○五號判決並未查證再審被告之理由是否屬實，即判決再審原告為無理由，
但亦蒙前前判決暨前判決均審得再審原告未將政令下達江蘇省，亦未在該省辦理收兌
，準此再審原告所持有之金圓券遭受作廢之損失，責在再審被告。然真相雖明，原判
決對此問題如何處理，均未提及，應請鈞院諭知不作處理之原因。九、原判決就有利
於再審原告者，謂之「別一問題」，對適用法規顯有錯誤之爭議及請求補行斟酌漏未
斟酌證據之陳述未獲裁示，再審事由迄未釐清，且未列舉再審被告勝訴理由之前，不
應判決再審原告敗訴，各項疑點未解，則再審原告已具再審理由。至前訴訟程序所提
附件雖不屬再審事由，卻可證明再審原告所述應可採信。十、為此求為廢棄原判決，
並撤銷一再訴願決定，另命再審被告應補辦收兌國幣金圓券舊鈔，准以再審原告持有
之一百二十萬一千元兌換三十倍新台幣等語。
本件未據再審被告答辯。
　　理  由
按當事人對於本院判決提起再審之訴，必須具有行政訴訟法第二百七十三條第一項所
列各款情形之一者，始得為之。而該條第一項第一款所謂「適用法規顯有錯誤者」，
係指原判決所適用之法規與該案應適用之現行法規相違背，或與解釋判例有所牴觸者
而言。本件原判決係以：再審原告主張前判決有修正前行政訴訟法第二十八條第一款
、第八款、第十款（再審起訴狀誤款為項）之再審事由，對之提起再審之訴。惟查：
（一）、前判決維持前前判決之見解，認銀元及銀元兌換券發行辦法（以下簡稱銀元
券發行辦法），係依動員戡亂時期臨時條款所制定，經行政院於三十八年七月一日第
七十二次會議決議，並經總統於三十八年七月二日明令公布，刊登總統府公報，行政
院並以三十八年七月五日（三八）穗六財巳字第五六二五號訓令發布，且由財政部於
三十八年七月二十日財錢穗字第一三二六號代電明定收兌期限自三十八年七月二日起
至同年九月一日截止，逾期不再收兌，復經臺灣省政府三十八年七月七日參捌午電府
綸乙字第三九四四三號代電轉知各機關，當時各媒體並廣為報導，例如三十八年七月
三日中央日報第一版業予報導在案，則前開法令業已合法生效，已無可疑。縱再審原
告所稱前開收兌有關法令，因江蘇省業已淪陷，無法下達，其無法前往兌換，第查前
開銀元券發行辦法業已於臺灣地區公布而合法生效，並無如再審原告所述法規尚未下
達致未生效之可言，則再審原告於前開辦法生效且逾其規定之兌換期限後，始在該法
規原有效施行之臺灣地區請求兌換，依該辦法自無從准許。因而駁回再審原告該次再
審之訴。已明確表示其適用法規之法律上見解，再審原告茲仍認江蘇省當時為淪陷區
，為不同政治實體所統治，又處於戰爭狀態，上開法令不能在江蘇省生效，前判決適
用在江蘇省無效之法令，適用法規顯有錯誤云云，實為再審原告一己之歧異法律上見
解，依首開說明，非可資為前判決有適用法規顯有錯誤之再審事由。（三）、上開法
令經依法發布後即生規範效力，至其實際被遵守情形即實際效力如何，為別一問題。
再審原告主張上開法令發布時，江蘇省為淪陷區云云，乃上開法令在該省之實際效力
問題，不能謂上開法令尚未生效。況再審原告始終在我法權所及之地區內，究不能主
張上開法令尚未生效。前判決論述上開法令無再審原告所稱尚未下達生效之可言，業
已斟酌及之，再審原告指為未予斟酌江蘇省淪陷之情，容屬誤會。（三）、本院四十
四年裁字第二七號判例意旨：「再審案件於再審判決後，當事人不得仍以同一事實理
由，對原判決提起再審之訴。」蓋因對再審判決提起再審之訴，若執已受不採之同一
事實理由，無異未表明所再審之判決有如何合於法定再審理由之具體情事，為不合法
而應從程序上裁定駁回故也。本件前判決並未以程序上駁回該次再審之訴。其理由末
云：「再審原告仍重復前訴訟程序所為之主張，再提起本件再審之訴，揆諸首揭說明
，顯難認為有再審事由，自應予以駁回。」無非論列前前判決無再審事由，再審原告
所為主張不足採之理由，並非引據該判例意旨，認該次再審之訴不合法。（四）、前
判決已就再審原告該次再審之訴之主張，審認再審原告所據之再審事由並不成立，即
已就有無再審事由為實質之審理，非以不合程序駁回。既認無再審事由，自無從進而
論究之前前判決或原處分及原再訴願決定應否廢棄或撤銷。（五）、前判決係認前前
判決並無再審原告主張之再審事由，遂駁回再審原告該次再審之訴。並未另行認定事
實，難認有以論理或經驗法則推翻歷史事實之情形。（六）、前判決未依任何證言或
鑑定或通譯為判決基礎，且本案並無任何證人，鑑定人或通譯因虛偽陳述受有罪判決
已確定，或刑事訴訟程序非因證據不足不能開始或續行之情形，難認前判決有修正前
行政訴訟法第二十八條第八款之再審事由。（七）、再審原告提出之附件，究竟何者
符合其所指修正前行政訴訟法第二十八條第十款之再審事由要件，並未詳述，核其內
容，或為人事令，為其於前訴訟程序中早已知其存在並能使用者，或為其在之前訴訟
程序中已提出者（再審原告註記之前訴狀之附件），或為其之前訴訟程序中提出之訴
狀或之前歷審判決書或自己列表說明之意見或書籍單頁內容等非屬證物者，依前述說
明，並不符合修正前行政訴訟法第二十八條第十款當事人發見未經斟酌之重要證物之
要件。從而依再審意旨，難認前判決有再審原告所指之再審事由等情，爰駁回再審原
告於前訴訟程序之訴，於法並無違誤。再審原告復以原判決具有再審事由提起再審之
訴，其主張如事實欄所載。惟查再審原告於八十七年一月五日具狀向本院提起行政訴
訟於起訴狀中自承：「原告（即再審原告）於民國三十八年夏隨軍自江蘇省輾轉撤退
至浙江省舟山群島，翌春又隨部隊來台」等語，足見再審原告於三十八年來台，始終
服役於國軍部隊。其所服役部隊並未投共而輾轉來台，則部隊駐防地區不論係在江蘇
省或浙江省均為國軍控制區域，自非淪陷區。次依再審原告於前訴訟程序中提出陸軍
第七十一師司令部訓令所發布再審原告之調職人事命令，載明：「奉東南軍政長官公
署長官陳三十八年十二月十二日署選字第○二八二號代電核定」等語，該項人事命令
既能下達交由再審原告收執，則其他法令當然亦能下達生效。而「銀元及銀元兌換券
發行辦法」係總統於三十八年七月二日明令公布，復有再審原告所提總統府公報附於
本院八十七年度判字第五○五號卷（即再審原告起訴狀附件）可稽，上開辦法既依程
序制定通過公布，業已合法生效。原判決認再審原告始終在我法權所及之地區內，究
不能主張上開法令尚未生效乙節，自無違誤。再審原告依其述「當年之國情、政情
」主張江蘇省當時為淪陷地區，上開法令不能在江蘇省生效云云，顯無可採。其請求
調查有無公告影本暨該法令在全國各地發生效力可資證明之文件影本，亦無必要。再
查本院前審八十七年度判字第二二三八號判決及八十八年度判字第三七三八號判決理
由所載：「．．．且再審被告並未提出領取銀元兌換券及銀行輔幣券之領據，核定銀
行兌換券兌換地點之公告、幣改公告後在江蘇省的收兌紀錄或報表、幣改政令下達江
蘇省之文件影本等情」乙節，係引述再審原告之主張，繼而指明不足採取之理由，此
有各該判決可稽；再審原告竟斷章取義，主張本院已兩次審得再審被告未將政令下達
江蘇省云云，委無足採。綜上所述，再審原告所訴各節，均係一己法律上見解之歧異
，尚難認原判決有何適用法律錯誤之情事。歷次判決駁回再審原告之訴，亦無理由與
主文矛盾之可言。而再審原告主張「當年之國情、政情」，縱予審斟亦不能為有利於
再審原告之認定，核與「重要證物漏未斟酌」之再審要件不相符合。從而本件再審之
訴顯無再審理由。其請求補辦金圓券兌換新台幣，亦失其依據，應一併予以駁回。
據上論結，本件再審之訴為無理由，爰依行政訴訟法第二百七十八條第二項、第二百
八十一條、第九十八條第三項前段，判決如主文。
中　　華　　民　　國　　九十一　　　年　　　十一　　　月　　　十四　　　日
                    最 高 行 政 法 院  第 四 庭
                                審 判 長 法  官　　　廖　政　雄
                                         法  官　　　趙　永　康
                                         法  官　　　林　清　祥
                                         法  官　　　鍾　耀　光
                                         法  官　　　姜  仁  脩
右  正  本  證  明  與  原  本  無  異
　　　　　　　　　　　　　　　　　　　　 法院書記官　張　雅　琴
中　　華　　民　　國　　九十一　　　年　　　十一　　　月　　　十五　　　日
